【裁判字號】    89,上訴,253
【裁判日期】    890829
【裁判案由】    誣告
【裁判全文】
臺灣高等法院花蓮分院刑事判決                    八十九年度上訴字第二五三號
    上訴人即自訴人  丙○○
    被          告  甲○○
    被          告  乙○○
右上訴人即自訴人因被告誣告案件，不服臺灣花蓮地方法院八十九年度自字第二六號
中華民國八十九年八月二十九日第一審判決，提起上訴，本院判決如左：
    主  文
上訴駁回。
    事  實
一、自訴意旨略以：被告甲○○、乙○○父子與自訴人丙○○約定由自訴人承攬被告
    乙○○與許惠英（應係鍾惠英）結婚及鍾女入境臺灣事宜，被告乙○○則應支付
    自訴人新台幣（下同）四十二萬元。民國（以下同）八十八年四月二十六日被告
    乙○○交付自訴人二十五萬元，乙○○並簽訂同意書，允諾俟結婚手續完成且許
    惠英戶口遷至乙○○住處後，再給付自訴人十七萬元。自訴人收受上開二十五萬
    元後，即委請印尼籍人士林德忠辦理乙○○與鍾惠英二人在印尼結婚及入境臺灣
    之手續。未料被告乙○○明知報酬應給付予自訴人，不應給付予訴外人林德忠，
    而自訴人復未與被告乙○○約定前述四十二萬元報酬中，由林德忠收取三十五萬
    元、由自訴人收取七萬元，亦未要求被告乙○○將餘款匯交案外人翁耀宗。詎被
    告乙○○竟未知會自訴人而將餘款十七萬元匯至案外人翁耀宗之帳戶，復又於同
    年十月十四日再匯交十八萬元。被告甲○○、乙○○二人明知上情，且深知該二
    次匯予訴外人翁耀宗之款項與自訴人無關，竟共同意圖使自訴人受刑事處分，被
    告甲○○於八十八年九月二十七日向花蓮縣警察局鳳林分局瑞穗分駐所員警誣稱
    「錢已匯給介紹人」、「對方都還無聲無息，所以我們認定介紹人在詐騙」等語
    ；被告乙○○同年十月十三日警訊中偽稱「尾款十七萬元，丙○○叫我匯給中壢
    翁耀宗先生」、「當初言明四十二萬元，由印尼承辦人收取三十五萬元，丙○○
    收取七萬元手續費，結果丙○○拿了二十五萬元定金，沒有將十八萬元交予印尼
    承辦人，自己私藏」，因認被告二人涉有刑法第一百六十九條第一項之誣告罪嫌
    云云。
二、按犯罪事實應依證據認定之，無證據不得推定其犯罪事實。又不能證明被告犯罪
    者，應諭知無罪之判決，刑事訴訟法第一百五十四條、第三百零一條第一項定有
    明文。而誣告罪之成立，以犯人明知所訴虛偽為構成要件，若誤認有此事實，或
    以為有此嫌疑，自不得遽指為誣告；又誣告罪之成立，以意圖他人受刑事處分虛
    構事實而向該管公務員申告為其要件，故其所訴事實，雖不能證明係屬實在，而
    在積極方面尚無證據證明其確係故意虛構者，仍不能遽以誣告罪論處；告訴人所
    訴事實，不能證明其係實在，對於被訴人為不起訴處分確定者，是否構成誣告罪
    ，尚應就其有無虛構誣告之故意以為斷，並非當然可以誣告罪相繩，最高法院二
    十年上字第七一七號判例、四十六年台上字第九二七號判例及五十九年台上字第
    五八一號判例意旨可資參酌。訊據被告甲○○、乙○○，均堅詞否認誣告自訴人
    ，被告甲○○於原審辯稱：自訴人當初的確以詐術欺瞞，簽約之時，自訴人並未
    告知其係受他人委託辦理鍾惠英結婚事宜，伊始誤而與自訴人簽約，簽約之時自
    訴人曾允諾三週內可完成結婚及入境事宜，然自簽約以迄鍾惠英入境長達半年之
    久，且伊等逾付十八萬元報酬，故伊迄今仍認為受到自訴人詐欺等語；嗣於本院
    調查中辯稱：伊錢係匯給翁耀宗，當初曾向員警陳稱「對方都還無聲無息，所以
    認定介紹人在詐騙」等語，此乃因自訴人拿了二十五萬元之後，把鍾惠英留在伊
    家中，護照過期了，都未見自訴人到來等語。被告乙○○於原審調查中則辯稱：
    自訴人簽約時告稱印尼小姐完全是她一手承辦，但實際上鍾惠英乃為印尼人林德
    忠帶至臺灣，手續亦係林某承辦，自訴人根本僅係介紹人，伊亦曾電詢林德忠查
    證此事。伊於八十八年四月二十六日與自訴人訂立契約給付自訴人二十五萬元，
    並於八十八年五月二十四日辦妥與前妻離婚事宜後，自訴人均未與伊等連絡，並
    遲至同年九月始至伊家中，伊父甲○○不甘受騙始報警處理，自訴人自始即有所
    欺瞞等語；於本院調查中辯稱：八十八年四月二十四日，自訴人帶鍾惠英至伊經
    營之小吃店，欲介紹鍾女與伊結婚，伊父親甲○○亦在場，伊於同年月二十六日
    答應這門親事，雙方言妥全部介紹費四十二萬元，頭款先付二十五萬元，餘款之
    十七萬元俟鍾惠英入境辦妥手續再付。詎自訴人拿了二十五萬元後即未再聯絡，
    那時鍾惠英之簽證就要過期，自訴人說要去辦，但卻都沒消息，鍾女自四月二十
    六日起就住在伊家，伊乃問鍾女手續情形，鍾女告以係由林德忠辦理，林德忠再
    交由自訴人介紹，伊即問鍾女林德忠之電話，與林德忠聯絡，林德忠告知伊全案
    係林德忠請自訴人負責介紹而已，所有手續都係林德忠所辦理，手續費用三十五
    萬元，伊乃向林德忠陳稱自訴人已向伊拿取二十五萬元，林德忠說自訴人未交給
    他，為此伊乃委請林德忠辦理後續手續，林德忠辦妥後，伊分兩次匯款，十七萬
    元係林德忠指定匯給翁耀宗等語。
三、按衡之常理，本國男子於擇定願意結婚之外籍對象後，出資委請介紹人辦理相關
    手續事宜，乃期待受委託人能善盡辦理結婚並帶回外籍新娘入境，開始共同生活
    等一切委辦事項，故苟介紹人未完成外籍新娘入境手續並使之處於可與吾國待婚
    男子共同生活之狀況，不能認為介紹人已完成契約之義務，從而本件被告乙○○
    與鍾惠英結婚事宜，於鍾惠英入境臺灣並開始與被告乙○○共同生活之前，不能
    認為自訴人已盡契約上之義務。經查：
（一）本件被告乙○○前於八十八年四月二十六日與自訴人簽訂同意書，約定以四十
      二萬元之報酬委請自訴人辦理伊與印尼女子鍾惠英之結婚事宜，乙○○並於當
      日交付自訴人二十五萬元，且允諾俟結婚手續完成，鍾惠英戶籍遷至乙○○住
      處後再給付自訴人十七萬元一節，兩造並無爭執。
（二）但查，簽約後被告乙○○於同年五月二十七日與前妻辦妥離婚，並於同年六月
      二十三日在印尼與鍾惠英完成結婚手續，此期間。雙方就前開委辦外籍新娘之
      承攬契約，尚屬依一般人正常之期待進行。然自八十八年六月二十三日被告乙○○與鍾惠英結婚後，鍾女竟延至近四個月即同年十月十六日始入境臺灣，即
      與常人之合理期待不相符合，顯見自訴人辦理受託事項有所延滯。
（三）鍾女事後與被告乙○○在印尼辦理結婚及入境台灣手續，均係案外人林德忠辦
      理一節，業據證人鍾惠英於本院調查中陳述甚詳，且對於被告乙○○前揭與林
      德忠聯絡之原委陳述，亦表所言均屬實，記明在卷。又鍾惠英並非姓許，業據
      被告乙○○及證人鍾惠英於本院調查中陳明，互核相符，且有鍾惠英所呈中華
      民國外僑居留證影本附卷可按，而自訴人卻於介紹被告乙○○與鍾女結婚事宜
      時，以鍾女姓許為詞，致被告乙○○簽立同意書時，以「許惠英」稱鍾女名諱
      一節，亦有該同意書影本附卷可稽，足證自訴人介紹被告乙○○與鍾惠英結婚
      並未善盡受託義務，應堪認定。
（四）況被告乙○○等為使鍾惠英入境臺灣，另依印尼人林德忠之指示於同年九月二
      十二日匯款十七萬元至案外人翁耀宗之帳戶，復又於同年十月十四日再匯交十
      八萬元予翁耀宗，而鍾惠英遲至第二次付款後第三日之同年十月十六日始入境
      臺灣地區，故被告甲○○、乙○○供稱該二次匯款予翁耀宗係為給付印尼人林
      德忠以使許惠英順利入境乙節，應堪採信。
（五）其間被告甲○○於同年九月二十八日自訴人前往其住處時，向警提出詐欺告訴
      ；被告乙○○亦於同年十月十三日向警申告自訴人詐欺等情，業經被告甲○○
      、乙○○及自訴人分別於原審法院八十八年度易字第七五一號被告丙○○業務
      侵占案件（以下簡稱侵占案）警訊及偵審中陳述甚明，且互核相符，並有花蓮
      區中小企業銀行匯款回條二紙、被告乙○○簽署之同意書一紙、鍾惠英護照節
      本一紙（以上均影本）及被告甲○○、乙○○侵占案警訊筆錄在卷可稽。惟被
      告甲○○、乙○○等為迎娶印尼新娘鍾惠英總計支付六十萬元，已逾被告乙○○前揭與自訴人約定之四十二萬元價金十八萬元之數。矧被告甲○○、乙○○
      二人於被告乙○○與鍾惠英結婚後三個月，並先後支付原約定總報酬四十二萬
      元（是時被告等尚未第二次匯款予翁耀宗）始終未能順利使鍾女入境團聚，其
      等認為已遭自訴人與林德忠詐欺或自訴人侵占原應轉付印尼人林德忠之款項，
      自屬一般委託人合理之懷疑，至於自訴人與印尼人林德忠間之實際關係，實為
      被告等無從查知之事實，而被告等於指控自訴人詐欺或侵占案件中就其等認知
      而為事實上之陳述，縱與事實存有出入而不相符合，究不能認為係「明知無此
      事實故意捏造」，自難遽認被告等有誣告故入人罪之意思。
（六）自訴人指稱被告等明知其等匯款予翁耀宗與自訴人無關及自訴人已將部分收自
      被告乙○○之款項給付印尼承辦人林德忠云云；但查：自訴人自承係另委託印
      尼籍人士林德忠辦理相關手續，足證被告等前揭所稱與林德忠聯絡一節，應堪
      採信，且有林德忠所立切結書影本一紙在卷足資佐證。且自訴人所為上開指訴
      ，並未舉證證明被告二人確實明知自訴上情，再被告等匯款予翁耀宗乃為使鍾
      惠英順利入境與被告乙○○共同生活，而鍾惠英入境辦妥戶籍遷入事項復為被
      告乙○○原委請自訴人辦理之事宜，何能認為被告等匯款至翁耀宗帳戶與自訴
      人全然無關。再被告等二度匯款予翁耀宗係受林德忠之指示，而林德忠又係在
      印尼地區負責辦理鍾惠英與被告乙○○結婚並入境臺灣地區之人，已如前述，
      如自訴人確已將應付林德忠之款項交付林某且為被告等所明知，其等何能任令
      林德忠予取予求逾收報酬十八萬元，自訴人認被告等明知其已將應付款項部分
      交付林德忠乙節，亦與常情不符。
四、綜上所述，被告等於久候印尼新娘鍾惠英入境達三個月仍無所穫，並自認已為該
    外籍女子結婚事項支付全額報酬猶未能順利與之共同生活，並受要求再給付十八
    萬元逾原約定之報酬，其等誤認自訴人有詐欺或侵占之嫌疑並提出告訴，依前揭
    最高法院判例之意旨，自難以刑法第一百六十九條第一項之誣告罪相繩。此外復
    查無任何積極證據證明被告二人確有誣告之犯行，應認其等被訴之犯罪事實不能
    證明，原判決依法為被告二人無罪之諭知，於法並無不合，自訴人仍執陳詞上訴
    ，指摘原判決不當為無理由，應予駁回。
據上論斷，應依刑事訴訟法第三百六十八條，判決如主文。
中      華      民      國      九    十      年     一     月     五   日
                                    審判長法官    蔣  有  木
                                          法官    何  方  興
                                          法官    闕  銘  富
右正本證明與原本無異。
如不服本判決應於判決送達後十日內向本院提出上訴狀。其未敘述理由者，並應於提
出上訴狀後十日內向本院補提理由狀（須附繕本）。
                                        書記官    邱  廣  譽
中      華      民      國      九    十      年     一     月     五   日


司法院資訊處製作；財團法人民間司法改革基金會備份。
